臺灣高等法院臺南分院民事裁定　96年度破抗字第46號
抗告人　甲○○
上列抗告人因聲請宣告破產事件，對於中華民國九十六年十月二
十九日臺灣臺南地方法院所為九十六年度破字第四四號裁定，提
起抗告，本院裁定如下：
    主  文
抗告駁回。
抗告程序費用新台幣壹仟元由抗告人負擔。
    理  由
一、抗告意旨略以：原審已查明抗告人確實負債超過資產甚多，
    已陷於客觀上「不能清償債務」之情況，且有財產可負擔破
    產財團費用及財團債務，顯已符合宣告破產之要件，然竟以
    剩餘財產不足支付破產管理人報酬，無破產實益，且抗告人
    尚可工作還債，可與債務人協商等語，即認與宣告破產要件
    不符，駁回抗告人之請求，自屬適用法規顯有錯誤。況查，
    債務協商機制自民國九十五年十二月三十一日即已停辦，銀
    行更無義務接受協商。再者，抗告人因尚有工作收入，每月
    約三萬餘元，亦願意每月提出薪水三分之一之金額清償，如
    此預估約二十餘年即可將積欠本金全部清償完畢，乃甚有破
    產實益，然前提是需要能夠准許破產，債權人不再計算高額
    利息，才有償還之可能。破產制度乃係兼為保護債務人及債
    權人雙方之權益，法院實應體察現代之思潮，斟酌倘合於法
    定破產之要件，即債務人之負債超過資產，已達不能清償債
    務之程度，即應予以宣告破產，爰請求廢棄原裁定等語。
二、按破產，對債務人不能清償債務者宣告之，破產法第五十七
    條固定有明文；惟破產者，乃債務人不能清償其債務時，為
    使多數債權人得公平滿足，就債務人之總財產，由法院參與
    其事，為一般強制執行之訴訟程序。所謂不能清償債務，係
    指應即時清償之債務，客觀上不論以正當之財產、勞務、信
    用、均無法繼續清償之意。詳言之，破產人之「支付不能」
    指債務人因資產不足，對應需「即時清償（清償期屆至）」
    之債務，不能持續的清償之客觀狀態。所謂「持續的」，是
    指將持續下去的支付不能，不包括一時資金短缺而出現的支
    付不能。判斷是否支付不能之「清償能力」，由財產、信用
    、勞動能力（技能）三個要素所構成，只要有其中之任何一
    要素，可以清償債務，即屬有清償能力；換言之，無任何得
    以清償之三要素之一，即可謂「缺乏清償能力」，因此雖有
    形式上債務超過，但不構成支付不能，例如自然人之資產雖
    小於負債，惟其具有將來發展性，可以得到信用，即不能認
    其已屬多重債務呈破產之支付不能狀態，蓋自然人對其債務
    原則上應負無限責任，若因資力不足以清償，則僅屬強制執
    行問題，不生不能清償之問題，即使於強制執行其資產，縱
    不足以滿足債權人之債權，仍應顧及債務人及其共同生活之
    親屬最低生計（強制執行法第五十二條、第五十三條參照）
    ，殊無僅因一時資力不能清償，即以破產程序處理之理。再
    參諸我國因信用卡、現金卡向金融業借款等造成資產遠大於
    債務，但陷於一時不能清償之自然人，其數甚多，此種社會
    問題，就國家強制力解決之道，本宜以另行立法解決（如即
    將於九十七年四月十一日施行之「消費者債務清理條例」等
    ），不宜遽依破產程序解決，如強制以破產程序處理，除其
    程序費用所費不貲，增加當事人額外負擔外，冗長程序亦曠
    日廢時，不足以滿足債權人之債權、亦未必能即時解決債務
    人之債務問題，故應先由債務人與債權人之金融機構等進行
    債務協商（消費者債務清理條例第一百五十一至一百五十四
    條對金融機構之消費借貸、信用卡或現金卡契約所負特定債
    務亦採協商前置主義），嗣協商不成立時，再循債務清理程
    序解決，始能具體落實「費用相當性原理」（參邱聯恭著，
    司法之現代化與程序法，第三一八頁）。
三、查：
  (一)抗告人雖陳報積欠第一商業銀行等十三家銀行之貸款債務共
    計三百二十六萬四千六百七十八元，現存之現金總額為三十
    萬二千六百元等情，並據提出自行製作之債務人財產狀況說
    明書、債權人清冊、財產目錄為證（見原審卷第一十九至二
    十二頁）。查，抗告人為六十四年七月二十九日生，現年三
    十二歲，正值壯年，其堪任工作能力長達二十八年；現有收
    入穩定之固定工作，有工作能力、薪資收入，依原法院調閱
    其九十二年度至九十五年度財產申報資料，三年平均收入約
    在四十二萬五千元左右（見原審卷第七十三至七十九頁）；
    抗告人又自陳有現金三十萬多元，足認抗告人並非毫無財產
    及勞動能力可言。抗告人自承曾向親友籌湊資金，可見抗告
    人尚有親友可供支持，亦非毫無信用，而達無還款能力之程
    度。是依前揭說明，並衡諸抗告人之資產狀況、勞動能力及
    其可資運用之信用，尚難認其具有不能清償債務之事實，自
    未符合破產宣告之要件。又抗告人為本件破產之聲請，固無
    非欲藉破產程序，達其債務免責之目的；然本件係抗告人以
    債養債，忽視銀行信用貸款採高額循環利息所致，其目前尚
    非不得與債權人等以協商來解決，反而選擇聲請複雜、緩慢
    、費用較高（包括破產財團換價程序費用、破產管理人報酬
    等）之破產程序，非但增加債務人自己額外之程序費用負擔
    ，亦降低債權人可得公平實現債權受償之數額，自非必要。
    則揆諸上開說明，抗告人提起本件破產聲請即屬不應准許。
  (二)況且，若依破產程序處理，依法須選任破產管理人、破產監
    查人，並支出其報酬，依財政部96年3月7日發布之「稽徵機
    關核算九十五年度執行業務者收入標準」，律師擔任破產管
    理人係按標的物財產價值百分之九計算收入標準，以抗告人
    所陳報之債務總額計算，破產管理人之報酬約為二十九萬元
    監查人之報酬亦略同，此項報酬均列為財團費用，二者高達
    五十八萬元，（若按律師執業收費標準以條件五萬元計算，
    至少亦須十萬元。）若進行破產程序除須支付上開報酬外，
    加上抗告人及其家屬之必要生活費用外，再加上整理債務人
    之財產狀況、並編造債權及資產表、召開債權人會議、行使
    其他權限等，及支付破產財團之管理變價及分配所生之費用
    、破產債權人共同利益所需審判上之費用等項目，依抗告人
    所陳報現有財產，於扣除上開財團費用後，顯已無多少餘額
    可供構成破產財團，無解於債務之處理，揆諸破產法第一百
    四十八條之意旨，本件無宣告破產之實益。
四、從而，原裁定駁回抗告人之聲請，於法並無不合。抗告意旨
    指摘原裁定不當，聲明求予廢棄，為無理由，應駁回其抗告
    。
五、據上論結，本件抗告為無理由，依破產法第五條，民事訴訟
    法第四百九十五條之一第一項、第四百四十九條第一項、第
    九十五條、第七十八條，裁定如主文。
中　　華　　民　　國　　96　　年　　12　　月　　31　　日
                  民事第二庭    審判長法　官　丁振昌
                                      法　官　李素靖
                                      法　官　吳上康
上為正本係照原本作成。
如不服本裁定，僅得於收受本裁定正本送達後10日內以適用法規
顯有錯誤為理由，向本院提出再抗告狀（須附繕本）依法應繳納
抗告費新台幣1千元，並委任律師為訴訟代理人，經本院許可後
始可再抗告於最高法院。
中　　華　　民　　國　　97　　年　　1 　　月　　2 　　日
                                      書記官  易慧玲
【附記】
民事訴訟法第495條之1第2項準用同法第466條之1第1、2項規定
：
(1)對於第二審判決上訴，上訴人應委任律師為訴訟代理人。但上
  訴人或其法定代理人具有律師資格者，不在此限。
(2)上訴人之配偶、三親等內之血親、二親等內之姻親，或上訴人
  為法人、中央或地方機關時，其所屬專任人員具有律師資格並
  經法院認為適當者，亦得為第三審訴訟代理人。
民事訴訟法第466條之2：
　上訴人無資力委任訴訟代理人者，得依訴訟救助之規定，聲請
  第三審法院為之選任律師為其訴訟代理人。
